【裁判字號】    90,上,433
【裁判日期】    900717
【裁判案由】    返還消費借貸
【裁判全文】
臺灣高等法院民事判決                            九十年度上字第四三三號
      上  訴  人  第一商業銀行股份有限公司
      法定代理人  陳建隆
      訴訟代理人  劉昌茂
      被 上訴 人  乙○○
右當事人間返還消費借貸事件，上訴人對於中華民國九十年三月二十二日臺灣臺北地
方法院八十九年度訴字第四八八六號第一審判決提起上訴，本院判決如左：
      主      文
原判決關於駁回上訴人後開第二、三項之訴部分及該部分假執行之聲請，並該訴訟費
用之裁判均廢棄。
被上訴人甲○○應與原審共同被告京豪貿易有限公司、劉建松、劉昌茂、鄧麗妮就原
審所命連帶給付上訴人本金、利息及違約金部分，應與乙○○就左列第一項所命給付
部分，負連帶給付責任。
被上訴人乙○○應就前項給付在新台幣貳佰萬元本金及其利息、違約金範圍與原審共
同被告京豪貿易有限公司、劉建松、劉昌茂、鄧麗妮及被上訴人甲○○負連帶給付責
任。
其餘上訴駁回。
第一、二審訴訟費用除確定部分外，由被上訴人甲○○、乙○○連帶負擔三分之二，
餘由甲○○負擔。
本判決第二、三項於上訴人以新臺幣玖拾貳萬元預供擔保後得為假執行，但被上訴人
甲○○於假執行程序實施前以新臺幣貳佰柒拾肆萬伍仟捌佰陸拾元預供擔保後原審共
同被告京豪貿易有限公司、劉建松、劉昌茂、鄧麗妮及被上訴人乙○○得免為假執行
，或乙○○以新臺幣貳佰萬元供擔保後於該金額範圍內得免假執行。
      事實及理由
一、本件上訴人主張：原審共同被告京豪貿易有限公司（下稱京豪公司）於民國八十
    六年四月至八月間，邀同被上訴人甲○○（原名呂彩霞）、乙○○與原審共同被
    告劉建松、劉昌茂等為連帶保證人，向上訴人借款十筆，合計新台幣（下同）二
    百七十四萬五千八百六十元，每筆金額、借款日、最後付息日及約定利率如原判
    決附表所示，並約定如未按月支付利息或遲延履行時，除按約定利率計付遲延利
    息外，逾期六個月以內，按約定利率百分之十，逾期超過六個月就其超過六個月
    部分另按約定利率百分之二十計付違約金。借款存續期間，再邀原審共同被告鄧
    麗妮為連帶保證人，限額保證二百萬元。劉建松、劉昌茂、甲○○、乙○○於八
    十四年十一月十六日，鄧麗妮於八十七年五月二十一日簽立保證書，保證債務人
    京豪公司於現在及將來對上訴人所負之借款、票據、保證、損害賠償等及其他一
    切債務，分別以本金二億元及二百萬元為限額，願與之負連帶全部清償之責任。
    而京豪公司之上開借款，均已屆清償期，屢經催討，除付息如原判決附表「最後
    收息日」欄所示外，其餘債務均無法清償，上訴人自得依保證書之約定向被上訴
    人甲○○、乙○○與原審共同被告劉建松、劉昌茂、鄧麗妮等請求於其保證範圍
    內負連帶清償之責等情。上開請求原審判命京豪公司、劉建松及劉昌茂應連帶給
    付上訴人二百七十四萬五千八百六十元及原判決附表所示之利息、違約金，鄧麗
    妮應連帶給付上訴人二百萬元額度內之本金及其利息、違約金，而駁回上訴人其
    餘之請求，上訴人就其敗訴部分聲明上訴，並上訴聲明(一)原判決關於不利於上訴
    人部分廢棄。(二)前開廢棄部分，被上訴人甲○○、乙○○應與原審共同被告京豪
    公司、劉建松、劉昌茂及鄧麗妮就原審所命連帶給付上訴人本金、利息及違約金
    部分負連帶給付責任。(三)前項聲明，願供擔保請准宣告假執行（京豪公司、劉建
    松、劉昌茂及鄧麗妮則未據聲明不服，該部分已告確定）。
二、被上訴人甲○○則以：保證書係由原審共同被告劉昌茂簽名，對保時甲○○本人
    則有蓋章及簽名，知道要當保證人乙事，惟上開十筆借款期日均在甲○○所立保
    證書之後，係上訴人與京豪公司間續貸或新貸之款項，甲○○完全不知情，亦不
    曾另簽其他保證書，自無保證責任可言；況上訴人以一紙定型化借貸契約，即框
    束連帶保證人對主債務人之債務負無限責任，依消費者保護法第十二條規定，對
    消費者顯失公平，應自始無效；又保證契約為從契約，自應以借貸契約之起訖日
    期為保證期間，不因系爭保證書未載保證期間，即係未定期限之保證；另上開借
    貸契約期限屆滿時，上訴人亦不曾通知保證人，致甲○○不知終止保證契約等語
    置辯。被上訴人乙○○則以：系爭保證書係在上訴人之永春分行簽署，保證書上
    除前三位保證人簽名外，其餘均空白，乙○○因認該保證書係以借款二百萬元予
    京豪公司，且在永春分行同意撥款後才生效，方簽名於空白保證書上，而永春分
    行並未撥款，其保證契約應未生效；況保證書上「劉建松等人、二億元整」字樣
    ，係永春分行要求京豪公司之小妹級職員呂宛靜填寫，而呂宛靜不能代表京豪公
    司，更不能代表乙○○，且乙○○同意負保證責任之金額為二百萬元，並非二億
    元，雙方意思表示不一致，該保證契約不成立等語，資為抗辯。被上訴人甲○○
    、乙○○均答辯聲明駁回上訴人之上訴。
三、查本件上訴人主張原審共同被告京豪公司於八十六年四月至八十六年八月間邀同
    原審共同被告劉建松、劉昌茂及被上訴人為連帶保證人，向上訴人借款十筆合計
    二百七十四萬五千八百六十元（詳如原判決附表），已據上訴人提出借據、借款
    展期約定書、約定書、保證書等附原審卷（見原審卷第十一頁至第三八頁）可稽
    ，被上訴人對該證件形式之真正均不爭執，惟以上開理由為辯。
四、本件兩造爭執要旨為：(一)上訴人允許主債務人即原審共同被告京豪公司延期清償
    ，被上訴人甲○○抗辯其並未同意，則甲○○是否應負本件連帶保證之責任？(二)
    被上訴人乙○○與上訴人所簽之保證契約是否成立，其是否應負連帶保證之責任
    ？經查：
    （一）關於被上訴人甲○○部分：
        １、按「保證人與債權人約定就債權人與主債務人間所生一定債之關係範圍
            內之不特定債務，預定最高限額，由保證人保證之契約，學說上稱為最
            高限額保證。此種保證契約如定有期間，在該期間內所生約定範圍內之
            債務，不逾最高限額者，均為保證契約效力所及；如未定期間，保證契
            約在未經保證人依民法第七百五十四條規定終止或有其他消滅原因以前
            ，所生約定範圍內之債務，亦同。故在該保証契約有效期間內，己發生
            約定範圍內之債務，縱因清償或其他事由而減少或消滅，該保證契約依
            然有效，嗣後所生約定範圍內之債務，於不逾最高限額者，債權人仍得
            請求保證人履行保證責任。」最高法院七十七年台上字第九四三號著有
            判例。本件被上訴人甲○○於八十四年十一月十六日簽立之系爭保證書
            載「連帶保證人：：：，以本金新台幣貳億元整為限，願與債務人連帶
            負全部償付之責任，：：：第一條：本保證書所稱一切債務，係指債務
            人於現在（含過去所負現在尚未清償）及將來對  貴行所負之借款、票
            據、墊款、保證、損害賠償及其他債務。」有保證書可按（見本院卷第
            三九頁），且該保證書復無保證期間之約定，則系爭保證書之性質應係
            未定期限之最高限額保證，而本件保證契約被上訴人甲○○並未依民法
            第七百五十四條規定終止保證契約且無其他保證契約消滅之原因，則依
            上開判例所示於該最高限額範圍內，被上訴人甲○○即應依系爭保證書
            之約定負連帶保證人之責任。
        ２、再按民法第七百五十五條固規定「就定有期限之債務為保證者，如債權
            人允許主債務人延期清償時，保證人除對於其延期清償已為同意外，不
            負保證責任。」，惟最高法院五十年台上字第一四七０號判例謂「就定
            有期限之債務為保證者，如債權人允許主債務人延期清償時，保證人除
            對於其延期已為同意外，不負保證責任，固為民法第七百五十五條所明
            定。但約定保證人於一定期間內為保證者，則在此一定期間內所發生之
            債務，如債權人允許主債務人延期清償，而所延展之清償期仍在該一定
            期間內者，保證人自不得援引前開法條，主張不負保證責任。」，是依
            上開判例意旨所示，民法第七百五十五條之延期清償未得保證人之同意
            ，而保證人得主張不負保證責任之前提，應以其延期清償之期間係在保
            證期限以外者，保證人始得依民法第七百五十五條之規定主張免責，倘
            所延展之期間仍在保證期間以內者，保證人仍不得依民法第七百五十五
            條之規定免責。查本件被上訴人甲○○所簽訂之系爭保證契約乃未定期
            限之最高限額保證，而系爭十筆借款債務發生時，係於保證責任之存續
            期間內，且被上訴人甲○○之保證責任於該十筆借款之展期清償期限內
            仍尚未解除，參諸上開判例之意旨所示，系爭十筆債務之展期清償縱未
            得其同意，被上訴人甲○○亦不得援引民法第七百五十五條之規定主張
            不負保證責任。
        ３、被上訴人甲○○為原審共同被告京豪公司之連帶保證人，而與原審共同
            被告劉建松、劉昌茂、鄧麗妮及上訴人乙○○則為共同保證人，依民法
            第七百四十八條之規定，被上訴人甲○○自應與原審共同被告就本件債
            務負連帶給付之責任。
    （二）關於乙○○部分：
        １、按「法律行為之一部分無效者，全部皆為無效。但除去該部分亦可成立
            者，則其他部分，仍為有效。」民法第一百十一條定有明文。本件上訴
            人主張兩造所簽訂之「保證書」前言約定：「：：：以本金新台幣貳億
            元整為限額，願與債務人連帶負全部償付之責任：：：」等字句，被上
            訴人乙○○應就原審共同被告對上訴人之本件債務負連帶保證責任，則
            上訴人與乙○○簽訂本件保證契約之真意係約定被上訴人乙○○於二億
            元範圍內負保證責任，然被上訴人乙○○係僅願在二百萬元範圍內負保
            證責任，此可從原審共同被告及證人呂宛靜之供詞為證，劉建松陳稱：
            「：：：當時是與永春分行談要借二百萬元之額度：：：。」（見原審
            卷第六八頁）、呂宛靜證稱：「：：：我是以為他們已經談好，我是在
            永春分行寫的，我只有寫二億及劉建松的保證書的部分而已：：：」（
            見原審卷第九五頁）。由是觀之，兩造間就連帶保證兩億元之部分因意
            思表示不一致，契約難謂已成立，但二百萬元係屬於二億元範圍內之一
            部分，以上訴人之立場而言，二億元保證債務如保證未成立，但成立二
            百萬元之保證債務相對於保證全部不成立而言，對上訴人仍為有利，此
            二百萬元之連帶保證意思表示，亦可認為兩造已經合致，此部分連帶保
            證契約應已成立，如依前述民法第一百十一條但書規定之法理言之，超
            過二百萬元部分契約雖不成立，但在二百萬元範圍內之部分連帶保證契
            約仍然成立，否則保證契約因金額之不符，而全部皆不成立，對交易之
            安全，將有莫大之危害，是以在兩造不爭執之金額二百萬元範圍內仍應
            認定該部分契約成立，始符合公平正義之原則。
        ２、由上所述本件被上訴人乙○○抗辯本件連帶保證契約不成立云云，並無
            可採，被上訴人乙○○應與主債務人京豪公司負連帶給付之責，依民法
            第七百四十八條之規定就二百萬元範圍內應與共同保證人原審共同被告
            劉建松、劉昌茂、鄧麗妮、被上訴人乙○○負連帶給付之責任。至於超
            過二百萬元之部分則不負連帶保證之責任。
五、綜上所述，本件上訴人本於連帶保證之法律關係，求為判命被上訴人甲○○應與
    原審共同被告京豪公司、劉建松、劉昌茂就原審所命給付二百七十四萬五千八百
    六十元本息及違約金負連帶給付責任，應與鄧麗妮就其中二百萬元本金、利息、
    違約金負連帶給付之責任，被上訴人乙○○就前開金額於二百萬元本金額度內之
    本息及違約金負連帶給付之責任，洵屬有據，原審失察，遽予駁回上訴人此部分
    之訴，尚有可議，上訴論旨，執以前詞，指摘原判決此部分不當，聲明廢棄改判
    為有理由，應予廢棄改判如主文第二、三項所示。至於上訴人請求被上訴人乙○
    ○超過二百萬元本息、違約金部分，原審判決駁回上訴人此部分之訴洵無違誤，
    上訴論旨，仍執陳詞，指摘原判決此部分不當，聲明廢棄改判，為無理由，應予
    駁回上訴。
六、假執行之宣告：本件兩造均陳明願供擔保，請准、免宣告假執行，於上訴人勝訴
    部分，核無不合，爰分別酌定相當擔保金額准許之。
七、本件事證已臻明確，兩造其餘攻防方法與判決結果不生影響，無庸逐一論述，併
    此敘明。
八、據上論結，本件上訴為一部有理由，一部無理由，依民事訴訟法第四百四十九條
    第一項、第四百五十條、第七十九條但書、第八十五條第二項、第四百六十三條
    、第三百九十條第二項、第三百九十二條，判決如主文。
中    華    民    國    九  十    年      七      月      十    七      日
                              民事第八庭
                                  審判長法  官  鄭  三  源
                                        法  官  王  淇  梓
                                        法  官  郭  松  濤
右正本係照原本作成。
如不服本判決，應於收受送達後二十日內向本院提出上訴書狀，其未表明上訴理由者
，應於提出上訴後二十日內向本院補提理由書狀（均須按他造當事人之人數附繕本）
上訴時應提出委任律師或具有律師資格之人之委任狀；委任有律師資格者，另應附具
律師及格證書及釋明委任人與受任人有民事訴訟法第四百六十六條之一第一項但書或
第二項（詳附註）所定關係之釋明文書影本。
中    華    民    國    九  十    年      七      月      十    九      日
                                        書記官  方  素  珍
附註：
民事訴訟法第四百六十六條之一（第一項、第二項）：
對於第二審判決上訴，上訴人應委任律師為訴訟代理人。但上訴人或其法定代理人具
有律師資格者，不在此限。
上訴人之配偶、三親等內之血親、二親等內之姻親，或上訴人為法人、中央或地方機
關時，其所屬專任人員具有律師資格並經法院認為適當者，亦得為第三審訴訟代理人
。


司法院資訊處製作；財團法人民間司法改革基金會備份。
